最高法院刑事判決　　　　　　　　　　　　　　　九十三年度台上字第三一七二號
　　上　訴　人　甲○○
　　　　　　　　　　　　在押.
　　原審指定辯護人　王永炫　原審公設辯護人
右上訴人因違反毒品危害防制條例案件，不服台灣高等法院中華民國九十三年四月二十
二日第二審更審判決（九十三年度上更(一)字第二五號，起訴案號：台灣士林地方法院檢
察署九十年度偵字第一○三一九號），提起上訴，本院判決如左：
    主  文
原判決撤銷，發回台灣高等法院。
    理　由
本件原判決認定上訴人甲○○先後於民國八十九年九月上旬、同年月二十日及同年十
月二十日，在不詳地點向綽號「阿祥」之不詳姓名男子分別購得第一級毒品海洛因四
十公克、一百一十公克及二百五十公克供己施用後（施用毒品部分業經判刑確定）。
嗣竟萌販賣牟利之意圖，將上述海洛因分別藏放於台北市士林區○○○路○段一百五
十五巷九號一樓住處，及台北縣蘆洲市○○街二四六巷二十八弄四號四樓租屋處，並
備妥電子磅秤一個及大、小尺寸之分裝袋，伺機販賣。嗣經警方於同年十月三十一日
中午十二時三十分許，在上訴人前揭住處客廳桌上及臥室床墊夾層內，分別扣得海洛
因一小包及一大包（初驗分別淨重○．三公克、二百二十一公克）。其後復於同日下
午二時三十分許，在上訴人前揭租屋處廚房抽油煙機排煙管內，查獲裝於茶葉罐內之
海洛因二包（初驗分別淨重五十六公克、三十七．八公克）。並扣得上訴人所有供販
賣海洛因時預備秤重所用之電子磅秤一個，及預備分裝海洛因所用之大分裝袋二十六
個、小分裝袋五十五個等情。因而撤銷第一審判決，改判仍論處上訴人意圖販賣而持
有第一級毒品罪刑，固非無見。
惟查：(一)、按判決不載理由或所載理由矛盾者，其判決為當然違背法令，刑事訴訟法
第三百七十九條第十四款定有明文。原判決理由一方面說明：上訴人當初購入顯逾其
施用所需鉅量毒品之動機，僅係供自己施用，並無轉行販賣營利之意圖云云（見原判
決第五頁第四、五行）。另一方面卻又說明：「被告於八十九年過年後即無從事木工
謀生，理應經濟狀況甚為拮据，豈有餘力『單純供自己施用之目的』而大量購買海洛
因分別藏置於住處及租住處？」，「依一般經驗，毒品交易均須購買者本身備有全額
或部分資金，本件被告自身經濟狀況已然欠佳，其復積極籌款購買毒品，若無利可圖
，何以致之？」云云（見原判決第十四頁第四、五行，倒數第五行至倒數第四行）。
關於上訴人購買鉅量毒品之目的，其理由說明，前後矛盾，依上規定，自屬違法。(二)
、依原判決理由之說明，其憑以推斷上訴人係於販入毒品以後始萌生販賣營利意圖之
客觀情況，其中關於「查獲之海洛因數量鉅大，非上訴人短期可施用完畢」、「上訴
人並非嚴重濫用毒品而具有耐藥性者」、「上訴人當時經濟能力不佳，無力單純供自
己施用之目的而購入大量海洛因」等情況，於上訴人販入海洛因之初即已存在，前後
並無不同，何能據以推斷上訴人原係以供自己施用之目的而購入上述鉅量毒品，嗣於
販入以後始萌生販賣營利之意圖？原判決此項理由之論斷，顯與論理法則有違。本院
前次發回意旨，對此已加以指明，乃原審仍未注意更正，猶為相同之論斷，自屬可議
。(三)、原判決理由以：扣案之海洛因係分別在上訴人當時住處之客廳桌上、臥室床墊
夾層內，及租屋處之廚房抽油煙機排煙管內查獲；且上訴人於販入海洛因後，始又分
二次購買大小不同規格之分裝袋等情，並說明：如被告僅係供自己施用，何須於購入
後將海洛因分置於上述各處？又何須再分二次購買分裝袋？而據此認定上訴人係基於
自己施用之目的而購入上述海洛因後，復另行起意基於販賣營利之意圖而持有毒品（
見原判決第十二頁理由一之(五)之１，及第十七頁理由一之(五)之４之(6)所載）。然查上
訴人是否將其購入之海洛因分別藏置於上開處所，似與判斷其主觀上有無將該毒品供
販賣之意圖無關。而上訴人縱於販入毒品後，始分二次購買前揭大、小分裝袋，似亦
未必能據此斷定其於購入毒品之初絕無販賣營利之意圖。究竟上訴人當初購買鉅量毒
品之目的為何？僅係單純供自己施用？抑或兼有轉賣營利之意圖？猶有深入根究調查
明白之必要。原審並未深入探究上訴人當初購買上述鉅量毒品之動機、資金來源，以
及其備置電子秤、分裝袋之真正目的，僅以上訴人將其購入之海洛因分別藏置於上開
處所，以及其於販入毒品後分二次購買前揭大、小分裝袋等情況，遽行臆測上訴人原
係以供自己施用之目的而購入上述鉅量毒品，嗣於販入以後始萌生販賣營利之意圖，
尚嫌率斷，自有可議。(四)、原判決於事實欄認定扣案之電子秤一個及大、小分裝袋共
八十一個，分別係上訴人所有供販賣海洛因時「預備」秤重，及「預備」分裝海洛因
所用之物（見原判決第三頁第八、九行），並於理由內說明上訴人係犯毒品危害防制
條例「第五條第一項」之意圖販賣而持有第一級毒品罪。惟理由內卻謂「扣案為被告
所有之電子秤一個……大分裝袋二十六個……小分裝袋五十五個，係上訴人犯上開條
例『第五條第二項』（按係意圖販賣而持有第二級毒品罪）之罪所用之物，亦應依該
條例第十九條第一項之規定宣告沒收之」云云（見原判決第二十一頁倒數第四行至倒
數第一行），其事實認定與理由說明，亦有矛盾。以上或為上訴意旨所指摘，或為本
院得依職權調查之事項，應認原判決仍有撤銷發回之原因。
據上論結，應依刑事訴訟法第三百九十七條、第四百零一條，判決如主文。
中　　　華　　　民　　　國　　九十三　　年　　　六　　　月　　二十四　　日
                              最高法院刑事第六庭
                                  審判長法官  吳　雄　銘
                                        法官  池　啟　明
                                        法官  石　木　欽
                                        法官  郭　毓　洲
                                        法官  吳　三　龍
      右正本證明與原本無異
                                              書  記  官
中　　　華　　　民　　　國　　九十三　　年　　　六　　　月　　二十九　　日
                                                                        Ｂ
